【裁判字號】    97,裁,4231
【裁判日期】    970829
【裁判案由】    祭祀公業
【裁判全文】
最  高  行  政  法  院  裁  定
                                      97年度裁字第4231號
抗  告  人  甲○○
上列抗告人因與相對人桃園縣八德市公所間祭祀公業事件，對於
中華民國96年11月23日臺北高等行政法院96年度訴字第1088號裁
定，提起抗告，本院裁定如下︰
    主  文
抗告駁回。
抗告訴訟費用由抗告人負擔。
    理  由
一、按抗告法院認抗告為不合法或無理由者，應為駁回抗告之裁
    定。次按「人民因中央或地方機關之違法行政處分，認為損
    害其權利或法律上之利益，經依訴願法提起訴願而不服其決
    定，或提起訴願逾3個月不為決定，或延長訴願決定期間逾2
    個月不為決定者，得向高等行政法院提起撤銷訴訟。」行政
    訴訟法第4條第1項定有明文。而所謂行政處分，依訴願法第
    3條第1項規定，係指中央或地方機關就公法上具體事件所為
    之決定或其他公權力措施而對外直接發生法律效果之單方行
    政行為而言。至行政官署所為單純的事實之敘述或理由之說
    明，既不因該項敘述或說明而生法律效果，自非行政處分。
二、本件抗告人因與相對人桃園縣八德市公所間祭祀公業事件，
    主張抗告人於民國95年5月18日以相對人所核發56年、71年
    二份祭祀公業邱道陛派下全員證明書內容矛盾為由，向相對
    人請求撤銷，抗告人亦於95年6月10日向桃園縣政府申請由
    該府命相對人撤銷之，而95年6月21日桃園縣政府就抗告人
    所請函覆相對人依台灣省祭祀公業土地清理辦法、祭祀公業
    土地清理要點本於主管權責審慎妥處。相對人始於95年6月
    30日德民字第0950017680號函（下稱95年6月30日函）覆知
    抗告人仍請依照相對人95年4月4日德民字第0950008783號函
    說明辦理（下稱95年4月4日函）。抗告人不服，循序提起本
    件行政訴訟。原裁定則略以：相對人95年4月4日函，係因抗
    告人95年3月間另案申請撤銷相對人「71年05月19日（71）
    八鄉民字第6639號函准予備查之祭祀公業邱道陞派下員變動
    系統表及派下員異動名冊、84年5月30日（84）德市民字第1
    1339號函准予備查祭祀公業邱道陞之派下員邱旺枝等11人繼
    承變動暨邱瓊英等28人同意補列派下員、86年04月17日德市
    民字第86107735號函同意備查祭祀公業邱道陞派下員邱水源
    死亡而由邱金城等15人繼承派下權，及86年11月10日德市民
    字第86124453號函核准備查祭祀公業邱道陞管理暨組織規約
    」等函件，經相對人覆知略以：「四、派下權之有無非行政
    機關所能論斷，派下全員證明書如有私權爭執，應循司法途
    徑解決，依確定判決辦理。五、台端如對祭祀公業邱道陞派
    下全員證明書有異議，請訴請法院審理，再依確定判決向本
    所申請更正。」等語，抗告人就該函示不服，提起訴願又經
    駁回，提起行政訴訟，亦經認定該函之性質僅屬單純之觀念
    通知，非屬行政處分，該訴訟顯非合法，予以駁回。茲抗告
    人於相對人95年4月4日函核發後，持相對人所核發56年、71
    年2份證明書內容矛盾為由，向相對人請求撤銷渠等證明書
    。然而，祭祀公業之土地應申報派下全員系統表及現員名冊
    為祭祀公業土地清理要點第2點所明文，民政機關於受理申
    報後，應於當地公所及祭祀公業土地所在地之村里辦公處公
    告，並將公告登報，祭祀公業派下員或利害關係人對公告事
    項有異議者，應及時提出，民政機關就異議應轉知申報人申
    復，並將申請人之申復轉知異議人，異議人如仍有異議，應
    向法院提起民事確認派下權之訴釐清之；如無異議，民政機
    關應核發祭祀公業派下全員證明書，如其經向法院起訴者，
    依確定判決辦理之，此祭祀公業土地清理要點第5、6點亦有
    明文。足見祭祀公業土地清理要點之規範，並不涉及派下權
    爭執之認定，如有爭執應循民事訴訟程序認定之。而本件爭
    執是祭祀公業派下全員證明書核發後，派下權之爭執，非屬
    祭祀公業土地清理要點中申報或備查事項，參照該要點第21
    點之規定應循民事程序處理，相對人95年4月4日函亦為同旨
    ；相對人95年6月30日函僅重申其旨，核該函之性質，僅屬
    單純之觀念通知，尚不對外直接發生法律效果，難謂其屬行
    政處分性質。桃園縣政府訴願決定雖未從程序上予以不受理
    ，而誤為實體審酌後決定駁回，惟駁回結果並無二致，仍應
    予維持。抗告人復對之提起行政訴訟，顯非合法，因予裁定
    駁回抗告人之訴。
三、本院經核原裁定於法並無不合，抗告意旨仍執詞略謂：依內
    政部（70）台內民字第33092號函可知，70年7月10日以前，
    鄉鎮市區公所並無受理申辦祭祀公業派下證明之權限，且參
    照內政部邀請相關單位於57年8月20日會商之決議可知，祭
    祀公業派下證明案件自56年1月28日起至57年8月20日止無從
    辦理申報（為停辦時期），惟相對人竟於56年7月22日以（
    56）八德民字第5861號核發祭祀公業邱道陞派下證明予邱創
    乾，其核發顯違反專屬管轄且欠缺事務管轄權，該核發之祭
    祀公業派下證明顯然違法。再者，本件申報並未附沿革，亦
    未記載何人為設立人，復未製作派下全員系統表及檢附派下
    全員戶籍謄本，顯違反祭祀公業土地清理要點第2點規定，
    相對人亦未依據清理要點第7點及內政部70年8月17日台內民
    字第37067號函、71年9月16日台內民字第107872號函之規定
    ，命其補正，率爾核發派下證明書予申報人邱創乾，顯有違
    法不當，則71年核發之祭祀公業邱道陞派下員變動系統表及
    派下員異動名冊、84年5月30日德市民字第11339號准予備查
    祭祀公業邱道陞之派下員邱旺枝等11人繼承變動暨邱瓊英等
    28人同意補列派下員、86年4月17日德市民字第86107735號
    同意備查祭祀公業邱道陞派下員邱水源死亡，由邱金城等15
    人繼承派下權，又於86年11月10日德市民字第86124453號核
    准祭祀公業邱道陞之「管理暨組織規約」等失所附麗，抗告
    人請求相對人確認其無效或撤銷，自非無理由，爰請廢棄原
    裁定等語。惟查祭祀公業土地清理要點之規範，並不涉及派
    下權爭執之認定，如有爭執應循民事訴訟程序認定之。而本
    件爭執是祭祀公業派下全員證明書核發後，派下權之爭執，
    非屬祭祀公業土地清理要點中申報或備查事項，依該要點第
    21點之規定應循民事程序處理，相對人95年6月30日函僅重
    申該旨，核其性質，僅屬單純之觀念通知，尚不對外直接發
    生法律效果，非屬行政處分，有如前述。自不得為提起撤銷
    訴訟之標的。是原裁定駁回抗告人之訴，並無不合，抗告意
    旨難認有理由，應予駁回。
四、據上論結，本件抗告為無理由。依行政訴訟法第104條、民
    事訴訟法第95條、第78條，裁定如主文。
中    華    民    國    97    年    8     月    29    日
                    最高行政法院第六庭
                        審判長法官  吳  明  鴻
                              法官  帥  嘉  寶
                              法官  林  茂  權
                              法官  侯  東  昇
                              法官  黃  秋  鴻
以  上  正  本  證  明  與  原  本  無  異
中    華    民    國    97    年    8     月    29    日
                              書記官  王  福  瀛


司法院資訊處製作；財團法人民間司法改革基金會備份。
